臺灣高等法院高雄分院民事判決　　　　　 95年度上字第184號
上　訴　人　戊○○
訴訟代理人　蔡祥銘律師
被上訴人　　丁○○
訴訟代理人　己○○
上列當事人間請求土地移轉登記等事件，上訴人對於民國95年9
月14日臺灣高雄地方法院94年度訴字第2005號第一審判決提起上
訴，本院於96年8月8日言詞辯論終結，判決如下：
    主      文
上訴駁回。
第二審訴訟費用由上訴人負擔。
    事實及理由
一、上訴人主張：上訴人於民國80年2 月6 日向蔡明秀（改名蔡
    依嬚）購買坐落高雄市○○區○○段二小段977 、978 地號
    ，應有部分各18分之2之土地2筆，及其上即門牌號碼為高雄
    市三民區○○○街68巷3號房屋一幢 (以下簡稱系爭不動產)
    ，價金新台幣（下同）235 萬元，同時徵得被上訴人之同意
    ，暫以被上訴人名義登記為所有權人。系爭不動產買賣價金
    之定金20萬元部分，係上訴人自存款提領現金支付；第1 期
    款55萬元部分，其中50萬元係自存款提領現金支付，另5 萬
    元則以係客票支付；第2 期款90萬元，係上訴人以舅舅施榮
    寶及舅媽施洪秋蘭名義向第一商業銀行所借，至於尾款70萬
    元，則係承受前手之銀行貸款，由上訴人分期繳付。上訴人
    為53年3 月27日生，購買系爭不動產時為27歲，自66年8 月
    起即由父親承租水果攤予上訴人經營，每月平均獲利3 、4
    萬元，均存在高雄市合作金庫新興分行帳戶，於80年間，帳
    戶內已有存款4 、50萬元，另有黃金30兩，確實有購買系爭
    不動產之資力。84年9 月間，兩造曾就系爭房屋訂立買賣所
    有權移轉契約書，由被上訴人將系爭房屋以買賣之方式，移
    轉過戶登記予上訴人，該契約書並經法院以84年度公字第20
    8059號公證在案，嗣後因涉及契稅繳納而作罷，益證被上訴
    人僅係系爭不動產之登記名義人；詎被上訴人未經上訴人同
    意，擅自於86年6 月12日將前述978 地號土地及房屋部分，
    以200 萬元出賣予洪建銘。被上訴人已違反兩造借名契約之
    約定，爰終止兩造之借名契約，請求被上訴人將尚登記於其
    名下之前述977 地號土地移轉登記予上訴人。另因被上訴人
    擅自出賣前述978 地號土地及房屋，向買受人收取價金200
    萬元，扣除上開不動產以上訴人名義抵押借款之50萬元，被
    上訴人計取得150 萬元之利益。爰依債務不履行及不當得利
    之法律關係，求為判決：(一)被上訴人應將坐落高雄市○○區
    ○○段二小段977 地號土地，應有部分18分之2 ，移轉登記
    予上訴人。(二)被上訴人應給付上訴人150 萬元，及自起訴狀
    繕本送達翌日起至清償日止，按年息5%計算之利息。(三)第二
    項聲明願供擔保，請准宣告假執行。原審為上訴人敗訴之判
    決，並駁回其假執行之聲請。上訴人於本院聲明：(一)原判決
    廢棄。(二)與原審上開聲明(一)(二)相同。
二、被上訴人則以：上訴人為被上訴人之二女兒，被上訴人之夫
    於72年死亡前，即以經營水果攤為業，且作為全家之生計。
    被上訴人之夫死亡後，留下水果攤由被上訴人繼續經營，上
    訴人自始在水果攤幫忙。因被上訴人不識字，有關水果攤之
    進帳款項，均交由上訴人存入其銀行帳戶內，是上訴人主張
    自其合作金庫提領現金支付價金一事，實際上係被上訴人經
    營水果攤之所得。另因被上訴人不識字，有關系爭不動產買
    賣一事，亦委由上訴人與賣方洽談，雖買賣契約上之買受人
    為上訴人名義，然實際買受人確實為被上訴人。有關買賣資
    金之來源，定金20萬元部分，固係由上訴人合作金庫帳戶所
    提領，惟實際上是被上訴人向施榮寶所借。第1 期款55萬元
    ，其中50萬元雖亦係自上訴人前開帳戶內所提領，惟實際係
    被上訴人經營水果攤所得，而另5 萬元部分，則係被上訴人
    向友人借票支付。至於第2 期款90萬元，亦係被上訴人商請
    施榮寶向第一銀行辦理貸款所借，與上訴人無涉。而尾款部
    分，更是直接由被上訴人承接前手銀行之貸款，上訴人於本
    件買賣絲毫未曾出資等語，資為抗辯，並於本院為駁回上訴
    之聲明。
三、兩造不爭執之事項：
  (一)80年2 月6 日，以上訴人名義與出賣人蔡明秀 (改名蔡依嬚
    )簽定系爭不動產買賣契約書，總價金235萬元。
  (二)系爭不動產嗣登記為被上訴人名義，被上訴人並於86年6 月
    12日將其中978 地號土地及房屋部分，以200 萬元出賣予洪
    建銘。
  (三)支付予出賣人蔡明秀之價金，其中第1 筆20萬元及第2 筆50
    萬元，均係自上訴人合作金庫帳戶內提領支應。
四、本件應審究者為：上訴人主張系爭不動產為其所購買，借用
    被上訴人名義登記為所有權人，是否有理？
    本件上訴人主張系爭不動產係其向蔡依嬚所購買，所支付之
    定金20萬元部分，係上訴人自存款提領現金支付；第1 期款
    55萬元部分，其中50萬元係自存款提領現金支付，另5 萬元
    則以係客票支付；第2 期款90萬元，係上訴人以舅舅施榮寶
    及舅媽施洪秋蘭名義向第一商業銀行所借；至於尾款70萬元
    ，則係承受前手之銀行貸款，由上訴人分期繳付等語，並據
    提出不動產買賣契約書、合作金庫活期儲蓄存款存摺為證，
    然為被上訴人否認，並以前揭情詞置辯，經查：
  (一)被上訴人為53年3 月27日生，斯時僅13歲，且上訴人亦不爭
    執，經營水果攤為全家當時，甚至是父親死亡後之唯一經濟
    來源，上訴人父親自無未自行或與妻即被上訴人經營水果攤
    ，反而租用水果攤供一位年僅13歲之上訴人經營，並將全家
    之重要生計委由上訴人承擔之理。即使上訴人當時或父親死
    亡後，確實有協助經營水果攤之事實，充其量僅能說是被上
    訴人或父親或家族事業之助手，有關水果攤之實際經營者，
    應為被上訴人或上訴人之父親。況上訴人父親死亡後，水果
    攤由原先3 個攤位變成1 個攤位，而事後這一個水果攤，仍
    由被上訴人向高雄市政府建設局申請取得合法營業許可，有
    被上訴人提出之許可證等資料在卷可參。如果上訴人於父親
    死亡前，實際擁有其中1 個水果攤之經營權或所有權，亦不
    可能任由家族成員結束經營，而僅留存其中一個水果攤，以
    作為家庭經濟之來源。是不論上訴人父親死前之3 個水果攤
    ，或父親死亡後剩餘之1 個水果攤，其實際經營者，應為上
    訴人父親及被上訴人，而非上訴人本人，此觀之證人乙○○
    ○證稱：「（妳是否曾將房屋旁空位出租或出借他人營業賣
    水果？）我之前是借給上訴人的父親（即被上訴人的先生）
    」「（上訴人的父親過世之後該攤位是由何人經營？）是上
    訴人、被上訴人母女都有使用」「她們母女一家人都有在顧
    攤位」等語（本院卷第42、43頁）自明。雖證人乙○○○證
    稱：上訴人拿50萬元借我之後攤位費就沒有付了，說要抵攤
    位費，50萬元是上訴人拿給我的等語，惟亦同時證稱：至於
    是何人的錢我不清楚等語，自不能因係上訴人交付該50萬元
    ，即謂該攤位為上訴人所經營。再參以上訴人自承除協助經
    營水果攤外，並無其他業務收入，則被上訴人抗辯上訴人合
    作金庫內之存款，係伊經營水果攤之收入，上訴人自其合作
    金庫提領現金支付價金一事，實際上係被上訴人經營水果攤
    之所得等語，自屬可信。上訴人主張合作金庫活期儲蓄存款
    提領支付購屋定金20萬元及第1 期款其中50萬元為其所有云
    云，應無可採。
  (二)上訴人又主張簽定買賣契約係伊出面洽談，被上訴人並未參
    與云云。惟證人即系爭不動產買賣契約之出賣人蔡依嬚已證
    述：伊雖不知實際買受人為何人，但每一次兩造均到場，拿
    證件也是一起來，交付20萬元定金及第1 期款55萬元時，兩
    造均有在場等語（原審卷第144 頁），證人丙○○亦證稱：
    買賣交易交錢時兩造母女都有在場，被上訴人有在場知道買
    賣這件事等語（本院卷第41頁），則上訴人主張係伊自行洽
    談買賣契約一情，亦與事實不符。雖買賣契約書上之買受人
    名義為上訴人，惟被上訴人並不識字之事實，既為上訴人所
    不爭執，以兩造為母女關係，且當時感情並未交惡，不識字
    之母親委由女兒出面代為簽定買賣契約，亦屬人情之常。是
    系爭不動產買賣契約書上之買受人雖為上訴人名義，尚不能
    執此證明實際買受人為上訴人。
  (三)反觀，證人施榮寶證稱：被上訴人向他借錢買房子，共借11
    0 萬元，其中90萬元係其妻子 (即施洪秋蘭)名 下房屋向第
    一商業銀行五福分行辦理貸款，再由被上訴人負責分期清償
    ；另20萬元則係現金，並非上訴人向他借錢等語 (原審卷第
    95頁），核與另證人施洪秋蘭證述之情節相符 (原審卷第14
    5 頁)。 雖上訴人主張施榮寶向銀行辦理之90萬元貸款，係
    由伊繳納，惟證人即第一商業銀行五福分行人員曾寶貴則證
    稱：只有施榮寶到銀行來繳過貸款，對上訴人則無印象等語
    （原審卷第143 頁）。參以上訴人自承當時自有資金4 、50
    萬元，還有黃金30兩，何須再向證人借款90萬元。況且，上
    訴人先係主張只向證人借款90萬元（原審卷第70頁），嗣後
    經證人施榮寶證述實際借出110 萬元後，又改口稱向證人借
    款110 萬元（原審卷第96頁），前後供述不一，所述已難為
    採信。綜上證人之證述可知，實際向施榮寶夫婦借貸者，應
    係被上訴人而非上訴人，被上訴人抗辯其購買系爭不動產之
    資金來源，應為可採，其確有購買系爭不動產之資力，亦堪
    認定。而系爭不動產確係被上訴人經營水果攤收入所購買，
    並經證人詹慧鈴證稱：水果攤是全家辛苦經營的，當然是被
    上訴人的，……系爭不動產不是上訴人買的，因為錢是家裡
    經營水果攤的錢出的」等語及證人詹慧貞證稱：「系爭不動
    產，是我還沒有結婚之前，大家經營水果攤賺的錢買的，是
    媽媽（指被上訴人）買的」等語屬實（本院卷第59、61頁）
    。
  (四)至於上訴人主張84年間，被上訴人曾與伊協議以買賣方式，
    將系爭不動產房屋部分移轉登記予上訴人，並曾就該買賣契
    約辦理公證，嗣因辦理過戶登記需另繳納契稅等支出而作罷
    一情，固有高雄市稅捐稽徵處三民分處95年4 月14日高市稽
    三房字第0953912452號函檢送撤銷契稅申報書1 份，及原審
    調閱84年度公字第208259號公證卷宗在卷可按。惟觀之該買
    賣契約書之內容，其買賣之標的僅有門牌號碼為高雄市三民
    區○○○街68巷3 號房屋，至於其所坐落之基地，即中華段
    二小段978 、977 地號土地，則未在買賣移轉之範圍。衡情
    ，倘系爭不動產確係上訴人所有，而暫時登記予被上訴人名
    下，何以上訴人未要求被上訴人連同房屋坐落之基地一併移
    轉。顯見該次被上訴人同意將房屋移轉登記予上訴人，應係
    基於其他原因，實不足以作為被上訴人間接承認系爭不動產
    屬於上訴人所有之證明。上訴人聲請訊問證人甲○○證明被
    上訴人有要將房地過戶給上訴人云云，本院認系爭不動產係
    被上訴人購買，並非上訴人借用被上訴人名義登記，故證人
    甲○○縱依上訴人之言為證亦不能為上訴人有利之認定，故
    不再通知，併此敘明。
  (五)末查，系爭不動產於80年辦理所有權登記予被上訴人名下之
    後，上訴人隨即於81年10月出嫁。上訴人亦不否認出嫁時曾
    收受被上訴人包括箱型車1 部、黃金30兩及家電之嫁粧。而
    被上訴人一家人係以水果攤之經營收入作為家中唯一經濟來
    源，已如前述。參酌被上訴人除上訴人以外，尚有4 名子女
    ，在家產有限之情況下，縱依民間習俗給予出嫁女兒嫁粧，
    必當酌情分配。況且，系爭不動產果為上訴人自有財產，上
    訴人即將出嫁，焉有可能將系爭不動產登記予被上訴人名下
    。
  (六)綜上可知，系爭不動產既為被上訴人家族經營水果攤之收入
    所購買，而登記予被上訴人名下，自屬於被上訴人所有可供
    支配之財產，而非上訴人所有，換言之，兩造間自無上訴人
    所主張借名契約存在之事實。上訴人主張系爭不動產為其所
    購買，借用被上訴人名義登記為所有權人云云，自屬無據。
五、綜上所述，上訴人請求被上訴人將坐落高雄市○○區○○段
    二小段977地號土地，應有部分18分之2，移轉登記予上訴人
    ，及被上訴人應給付上訴人150 萬元，及自起訴狀繕本送達
    翌日起至清償日止，按年息5%計算之利息，為無理由，不應
    准許。原審為上訴人敗訴之判決，及駁回其假執行之聲請，
    並無不合。上訴意旨指摘原判決不當，求予廢棄改判，為無
    理由，應予駁回。
六、據上論結，本件上訴為無理由，依民事訴訟法第449條第1項
    、第78條，判決如主文。
中　　華　　民　　國　　96　　年　　8 　　月　　22　　日
                      民事第五庭
                          審判長法官  蔡明宛
                          法      官  黃國川
                          法      官  曾錦昌
以上正本證明與原本無異。
如對本判決上訴，須於判決送達後20日內向本院提出上訴狀，其
未表明上訴理由者，應於上訴後20日內向本院提出上訴理由書（
均須按他造當事人之人數附繕本）。上訴時應提出委任律師或具
有律師資格之人之委任狀，並依附註條文規定辦理。
中　　華　　民　　國　　96　　年　　8 　　月　　22　　日
                           書  記  官  郭蘭蕙
附註：
民事訴訟法第466 條之1 ：
對於第二審判決上訴，上訴人應委任律師為訴訟代理人，但上訴
人或其法定代理人具有律師資格者，不在此限。
上訴人之配偶、三親等內之血親、二親等內之姻親，或上訴人為
法人、中央或地方機關時，其所屬專任人員具有律師資格並經法
院認適當者，亦得為第三審訴訟代理人。
第1 項但書及第2 項情形，應於提起上訴或委任時釋明之。
